臺灣高雄地方法院刑事判決　　　　　　　99年度易字第2299號
公　訴　人　臺灣高雄地方法院檢察署檢察官
被　　　告　李政憲
上列被告因妨害名譽案件，經檢察官提起公訴（99年度偵字第260
50號），本院判決如下：
    主  文
李政憲無罪。
    事  實
一、公訴意旨略以：被告李政憲基於妨害名譽之故意，以「大高
    雄基層連線」召集人名義，於民國99年4 月19日以於臺灣時
    報第10版刊登廣告之方式，公然侮辱時任高雄市長之陳菊，
    內容略以：「看不到陳菊的偽大政績，緊抱肥腿的議員，看
    不到陳菊沒有兩力」等語（下稱系爭廣告），以「肥腿」之
    具有嘲笑、謾罵陳菊體態之言詞，辱罵陳菊，足以貶損陳菊
    之社會評價，因認被告涉犯刑法第309 條第1 項之公然侮辱
    罪嫌等語。
二、按犯罪事實應依證據認定之，無證據不得認定犯罪事實；不
    能證明被告犯罪者，應諭知無罪之判決，刑事訴訟法第154
    條第2 項、第301 條第1 項分別定有明文。又事實之認定，
    應憑證據，如未能發現相當證據，或證據不足以證明，自不
    能以推測或擬制之方法為裁判基礎；且認定犯罪事實所憑之
    證據，雖不以直接證據為限，間接證據亦包括在內，然而無
    論直接證據或間接證據，其為訴訟上之證明，須於通常一般
    之人均不致有所懷疑，而得確信其為真實之程度者，始得據
    為有罪之認定，倘其證明尚未達到此一程度，而有合理之懷
    疑存在而無從使事實審法院獲得有罪之確信時，即應由法院
    為諭知被告無罪之判決，最高法院亦著有40年台上字第86號
    、76年台上字第4986號判例可資參照。
三、次按刑法第309 條第1 項之公然侮辱罪，所處罰者，係在不
    特定人或多數人得以共聞共見之狀態下，對特定他人侮辱之
    行為；所謂「侮辱」，乃對他人為輕蔑表示之行為，足使他
    人在精神上、心理上感受難堪或不快，而有侵害他人感情名
    譽之一般危險者。侮辱之判斷，應顧及行為人之年齡、教育
    程度、職業、與被害人之關係等事項，而不能一概而論。是
    倘行為人之行為或言詞並無貶抑他人感情名譽之危險，自不
    該當「侮辱」此一要件，而無公然侮辱罪之適用餘地。再言
    論自由為人民之基本權利，憲法第11條定有明文，國家應給
    予最大限度之維護，俾其實現自我、溝通意見、追求真理及
    監督各種政治或社會活動之功能得以發揮，為兼顧對個人名
    譽、隱私及公共利益之保護，法律尚非不得對言論自由依其
    傳播方式為合理之限制（司法院大法官釋字第509 號解釋文
    參照），並規定於刑法妨害名譽罪章中。又各種言論自由當
    中，政治性言論與基本生活模式、社會基本生活價值觀、個
    人在社會中的價值形塑，以及不同階級、不同社群、不同族
    群生活利益的分配息息相關。不同政治立場或主張的對立，
    涉及不同利益分配方式的角力，也就是涉及生存的競爭，尤
    其政治立場的對立，都是社會資源上的強者與弱者的對立，
    對於政治性言論的箝制，也都是發生在對弱勢的壓迫上面，
    因此政治性言論需要憲法給予最大的保障，否則即無以發表
    言論謀求改變弱勢地位的可能，如果不能透過發表言論改變
    弱勢，勢必導致採取激烈的表達方式，則必然造成社會的動
    盪，進而阻礙社會的發展。因此相對地，對於政治性言論的
    限制，必須採取嚴格的審查標準（引自司法院大法官釋字第
    644 號解釋中大法官許玉秀提出之一部協同、一部不同意見
    書）。從而刑法妨害名譽罪章另定有阻卻違法之規定，藉以
    調和公益與被害人之權利，避免人民因恐負妨害名譽罪責，
    而畏於發表言論，產生所謂「寒蟬效果」，其中刑法第311
    條第3 款即明定：對於可受公評之事，為適當之評論，而以
    善意發表言論者，不罰。所謂「適當之評論」，指個人基於
    其主觀價值判斷，提出其主觀之評論意見而無情緒性或人身
    攻擊性之言論而言；至「可受公評之事」，則指與公眾利益
    有密切關係之公共事務而言，是以對於可受公評之事項，尤
    其對政府之施政措施，縱然以不留餘地或尖酸刻薄之語言文
    字批評，應認仍受憲法之保障。
四、證據能力部分：
    按被告以外之人於審判外之言詞或書面陳述，除法律有規定
    者外，不得作為證據，刑事訴訟法第159 條第1 項定有明文
    ；另按被告以外之人於審判外之陳述，雖不符前四條之規定
    ，而經當事人於審判程序同意作為證據，法院審酌該言詞陳
    述或書面陳述作成時之情況，認為適當者，亦得為證據，同
    法第159 條之5 第1 項規定甚明。本判決所據以認定被告劉
    柏毅犯罪事實之證據，其中部分固屬傳聞證據，惟因均經檢
    察官及被告於本院準備程序、審判程序中同意作為證據〈見
    本院99年度審易字第4415號卷（下稱審易卷）第14頁反面、
    本院99年度易字第2299號卷（下稱易字卷）第14頁〉，本院
    審酌各項證據作成時之情況，並無違法取證或其他瑕疵，依
    刑事訴訟法第159 條之5 第1 項規定，均具證據能力，合先
    敘明。
五、本件公訴意旨認被告李政憲涉有上開犯行，無非係以被告之
    供述、告訴代理人周元培律師於偵訊時之指述、99年4 月19
    日臺灣時報第10版廣告正本1 份等為主要論據。訊據被告固
    坦承撰寫並付費刊登系爭廣告之事實，惟堅詞否認有何公然
    侮辱犯行，辯稱：「緊抱肥腿的議員」其中「肥腿」是形容
    詞，是一種利益，不是指陳菊，並無藉「肥腿」侮辱陳菊體
    態的意思等語。經查：
  (一)臺灣時報於99年4 月19日第10版所刊出標題為「看不到陳菊
    偽大政績  緊抱肥腿的議員  看不到陳菊沒有兩力」之廣告
    文章，係被告所撰寫後，具名「大高雄基層連線召集人李政
    憲」，透過臺灣時報員工吳榮偉付費刊登一情，業據被告於
    本院審理中供認不諱（見審易卷第13頁反面），核與證人吳
    榮偉於偵查中之證述相符（見偵卷第160 至161 頁），並有
    上開廣告正本存卷可稽（另裝於證物袋內），此部分事實固
    堪認定。
  (二)被告固於系爭廣告中使用「肥腿」一詞，惟其真義為何、是
    否如公訴人所述，係針對陳菊之體態嘲笑、謾罵而有侮辱之
    意，自應依其刊登文章之前後文而為判斷。而觀之被告所刊
    登廣告內容：1.「『偽』大政績......，◆有弊端就不是榮
    耀。『世運』弊端連連，..... ，據聞檢調還在追查一億六
    千萬到底在誰的口袋裡？」、2.「附記：這幾位抱肥腿議員
    ，在街頭懸掛與陳菊合照的看板，據了解，這些看板都是特
    定人士資助......，只顧緊抱肥腿......。」、3.「......
    為了他哥哥○○○的工程生意利益，當然要緊抱肥腿。....
    ..。」、4.「......，又傳聞跟陳菊最麻吉，因為獲得最多
    的行政資源。......，卻緊抱肥腿，......。」、5.「....
    ..她跟陳菊的關係，以利益為優先，有利益就抱肥腿，沒利
    益就翻臉，......。」、6.「......為了行政資源，他緊抱
    肥腿......。」、7.「......在陳菊庇蔭下一選再選，....
    ..，為了家族利益，當然要站出來緊抱肥腿。用力抱肥腿吧
    ......」等語，可見廣告文內「抱肥腿」一語，並非專就個
    人之體態嘲笑，亦未就個人之體態予以謾罵而污損其人格，
    反而係就某些議員與陳菊之互動關係，及其利益牽連之情形
    予以敘述，是由該廣告文之前後內容，可推知所謂「緊抱『
    肥腿』的議員」一語中，所指「肥腿」係告訴人陳菊，且影
    射有利益之意。
  (三)「抱肥腿」一詞之「肥」字，固可用以形容人體態豐腴、含
    脂肪豐厚，然另有指涉利益之意涵，「肥水不落外人田」、
    「肥缺」等即為適例，故實難單以被告採用「肥」一字，遽
    認其意在針對告訴人之身材、體態侮辱；況系爭廣告之內容
    全文除「肥腿」2 字外，俱未言及告訴人之身材、外貌，反
    而一再與「工程生意利益」、「行政資源」、「以利益為優
    先」、「為了行政資源」、「為了家族利益」等語相連結，
    是尚難認廣告文中「抱肥腿」一語確存有攻擊、嘲笑告訴人
    身材肥胖，進而謾罵告訴人之體態，侵害告訴人之感情名譽
    之情。
  (四)政府官員或公眾人物之行為舉止，往往攸關公共利益，且他
    們通常掌握較多之社會資源與較高之社會影響力，比一般人
    更輕易受到新聞媒體之青睞，因而也較易獲得反駁、澄清之
    機會與版面位置，不見得須動用司法訴訟程序以保障自己名
    譽。同時，正因政府官員或公眾人物擁有較多社會資源及社
    會影響力，相對地亦應以較多之公眾資訊傳播與檢驗手段，
    予以平衡。另外，當政府官員或公眾人物出任政府職位或獲
    得其公眾人物之社會地位時，通常係出於自願，既是自願，
    應可合理推斷其對於自己一旦出任政府職位或成為公眾人物
    ，一舉一動將經常暴露在公眾檢驗下，名譽權保障範圍亦將
    受到限縮，有所預見。又民主國家之競選過程，參選之雙方
    陣營（包括其支持者）常會利用文宣攻勢以最嚴苛之標準挑
    剔對方之缺失或弊病，乃屬常見之選舉文化，縱評論者常存
    有既定之政治立場，然基於前述言論自由之保障，相關競選
    過程之言論或文宣廣告之內容，是否確實具有誹謗或侮辱之
    犯意，應從嚴認定。準此，被告刊登系爭廣告之際，告訴人
    為高雄市市長，不但身為政治人物，其所掌職位亦具相當之
    高度，而有廣泛之政治影響力，加以其基於市長之地位，本
    有主導行政資源分配之權，因而涉及之政治利益龐大，應為
    公眾所肯認，本院審酌告訴人當時為參選民進黨內市長初選
    之政治人物，在言論自由及名譽保障之天平下，應承擔較嚴
    苛程度之言論監督，而市長與議員之互動情形，關乎議員能
    否竭盡其監督市政之責任，究屬可受公評之事，因認被告於
    系爭廣告中指摘某些議員為逐利益而拉攏告訴人，並刻意以
    「肥」字暗指告訴人所代表之政治利益豐厚，難謂有何貶損
    告訴人人格、名譽之危險，此外亦屬適度、主觀之評斷，自
    無從該當公然侮辱或其他妨害名譽之刑責。
六、綜上所述，被告所為尚與公然侮辱罪之構成要件有間，此外
    ，復查無其他積極證據足證被告涉有檢察官所指公然侮辱犯
    行，揆諸首開說明，自應諭知被告無罪之判決。
據上論斷，應依刑事訴訟法第301 條第1 項前段，判決如主文。
本案經檢察官張媛舒到庭執行職務。
中    華    民    國  100     年    3     月    10    日
                  刑事第十三庭審判長法  官  黃蕙芳
                                    法  官  楊智守
                                    法  官  陳筱雯
以上正本證明與原本無異。
如不服本判決應於收受送達後10日內向本院提出上訴書狀，並應
敘述具體理由；如未敘述上訴理由者，應於上訴期間屆滿後20日
內向本院補提理由書（均須按他造當事人之人數附繕本）「切勿
逕送上級法院」。
中    華    民    國   100    年    3     月    10    日
                                    書記官  陳建琪